【裁判字號】    88,上易,93
【裁判日期】    890111
【裁判案由】    清償債務
【裁判全文】
臺灣高等法院臺南分院民事判決  八十八年度上易字第九十三號  Ｅ
      上  訴  人  丙  ○  ○
      訴訟代理人  蘇  正  信  律師
                  蔡  進  欽  律師
                  楊  清  安  律師
                  蔡  弘  琳  律師
      被  上訴人  第一產物保險股份有限公司  設台北市○○○路○段五四號
      法定代理人  乙  ○  ○  .
      訴訟代理人  甲  ○  ○  住台北市○○○路○段五四號十樓
右當事人間請求清償債務事件，上訴人對於中華民國八十八年九月七日臺灣臺南地方
法院八十八年訴字第一一六二號第一審判決提起上訴，本院判決如左：
      主      文
上訴駁回。
第二審訴訟費用由上訴人負擔。
      事      實
甲、上訴人方面：
一、聲明：求為判決：
（一）原判決廢棄。
（二）被上訴人在第一審之訴及假執行之聲請均駁回。
（三）如受不利之判決時，請准供擔保免為假執行。
（四）第一、二審訴訟費用均由被上訴人負擔。
二、陳述：除與原判決記載者相同，予以引用外，補稱：
（一）依卷附被上訴人與蘇清和、林富永間之和解書所載，彼等係成立「訴訟外和解
      」，和解在先，撤回台灣高等法院高雄分院八十六年度上字第四五三號損害賠
      償事件（以下稱另案）第三審上訴在後。依此，被上訴人或蘇清和係依該和解
      賠償林富永，而非上開另案判決。
（二）按連帶債務人中之一人，所生之事項，除民法第二百七十四條至第二百七十八
      條規定或契約另有訂定者外，其利益或不利益，對他債務人不生效力，此民法
      第二百七十九條定有明文。是上訴人既未參與和解，上開和解書對上訴人自不
      生任何效力。
（三）上開另案判決，雖因撤回第三審上訴而告確定，惟判決之效力，不得與訴訟外
      和解混為一談，即不得以該判決，轉為上訴人應受和解拘束之依據；亦即林富
      永既非依另案確定判決履行賠償債務，被上訴人縱已賠償，仍不得援用民法第
      二百八十一條第一項、保險法第五十三條之規定，向上訴人代位求償。
（四）因上訴人依另案判決應分擔部分，已據林富永免除，倘被上訴人自認賠償超過
      其分擔額度，係其與林富永間之問題，尚與上訴人無關。
（五）至債權讓與部分，因蘇清和或被上訴人並未通知上訴人，依法不生效力；況第
      三人林富永得依另案判決請求上訴人、蘇清和連帶賠償部分，蘇清和並未清償
      （如經被上訴人依判決意旨賠償，係代位求償之問題），其對上訴人自無內部
      分擔請求權，既無債權存在，自無債權讓與之可言，是被上訴人於原審法院併
      依債權讓與之法律關係請求，亦無理由。
（六）綜上所陳，被上訴人之請求並無依據。
三、證據：援用第一審所提證據。
乙、被上訴人方面：
一、聲明：求為判決駁回上訴。
二、陳述：除與原判決記載相同者，予以引用外，補稱：
（一）按被上訴人與訴外人蘇清和、林富永間所簽立之和解書，其本質僅為清償證明
      及終結台灣高等法院高雄分院八十六年度上字第四五三號判決之用，又上訴人
      就該案並未就判決提起上訴。故上訴人於上訴理由狀中稱該和解為「訴訟外和
      解」顯屬無理。
（二）據前所述，訴外人蘇清和所為之清償係依判決而非私自商議，此觀清償金額自
      明。且被上訴人係依保險法第九十五條所為之賠償行為，就此致上訴人同免責
      任，得向上訴人請求償還其各自分擔之部分，並自免責時起之利息。被上訴人
      於求償範圍內承受林富永之權利，此民法第二百八十一條及保險法第五十三條
      定有明文，上訴人稱被上訴人對林富永之清償對其不生效力，實有誤解。
（三）另上訴人於上訴理由狀中稱其依台灣高等法院高雄分院八十六年度上字第四五
      三號判決應分擔部分，已據林富永於八十七年十月十九日為免除，惟查被上訴
      人於八十七年九月二十二日即已對訴外人林富永清償，林富永對被上訴人及蘇
      清和之債權在清償金額之範圍內，因清償而消滅；林富永本已無權免除，故該
      處分行為實不生免除之效力。
三、證據：援用第一審所提證據。
丙、本院依職權調閱台灣高等法院高雄分院八十六年度上字第四五三號損害賠償事件
    全卷、八十六年度交上易字第一二二號蘇清和過失致死偵審案全卷。
      理      由
一、本件被上訴人起訴主張：被上訴人承保汽車第三人責任險之訴外人蘇清和於保險
    期間內之民國（下同）八十五年三月十四日，與上訴人之被繼承人黃榮吉因共同
    侵權行為，致訴外人林富永受有身體傷害，而應負連帶賠償責任，上訴人為黃榮
    吉之繼承人而承受其賠償義務；嗣經台灣高等法院高雄分院以八十六年度上字第
    四五三號判決，認定本案蘇清和、黃榮吉之過失程度分別為十分之七、十分之三
    ，並判命蘇清和及上訴人應連帶給付林富永新台幣（下同）二百二十五萬一千九
    百元；被上訴人依保險契約，已對林富永賠償二百二十萬七千五百三十一元，由
    蘇清和讓與對上訴人應分擔部分之求償權；爰依保險法第五十三條、民法第二百
    八十條、第二百八十一條及債權讓與之規定，請求擇一按過失程度比例判命上訴
    人給付六十六萬二千二百五十九元及自起訴狀繕本送達翌日起算之遲延利息。上
    訴人則以：被上訴人或蘇清和係依該和解契約賠償林富永，而非依前述法院判決
    給付；上訴人既未參與和解，依民法第二百七十九條上開和解書對上訴人自不生
    任何效力；林富永既非依另案確定判決履行賠償債務，被上訴人縱已賠償，仍不
    得援用民法第二百八十一條第一項、保險法第五十三條之規定，向上訴人代位求
    償；上訴人依另案判決應分擔部分，已據林富永於八十七年十月十九日免除，倘
    被上訴人自認賠償超過其分擔額度，係其與林富永間之問題，尚與上訴人無關。
    至於債權讓與因上訴人尚未受通知，依法不生效力；況蘇清和並未依另案判決清
    償林富永，其對上訴人自無內部分擔請求權，自無債權讓與之可言，上訴人於八
    十七年十月十九日與訴外人林富永達成和解云云，資為抗辯。
二、被上訴人起訴主張：伊承保訴外人蘇清和所有ＶＪ九七六五號自小客車自八十四
    年六月三十日中午十二時起至八十五年六月三十日中午十二時止之汽車第三人責
    任險，每一意外事故之傷害，最高保險金額為三百萬元；訴外人蘇清和於八十五
    年三月十四日凌晨三時五十分許，駕駛ＶＪ－九七六五號自小客車，沿高雄縣湖
    內鄉○○村○○路由南向北行駛，途經該路一段五四○號前時，疏未注意該路段
    速限七○公里之限制，貿然以時速一百公里之速度行駛，致失控撞及路邊民宅圍
    牆，以致該圍牆碎磚散落於內外車道上，適有該路同向自後駛來之黃榮吉即上訴
    人之被繼承人，駕駛ＶＬ－九九三六號自小客車駛至，因超速閃避路面碎磚而失
    控衝越分向島致撞及訴外人林富永由對向駛至之ＶＭ－○七五三號車，林富永因
    而受有左股骨骨折、左尺骨骨折、右臏骨及腓骨骨折傷害；訴外人林富永起訴請
    求損害賠償，經台灣高等法院高雄分院八十六年度上字第四五三號民事判決認定
    ：林富永之傷係因蘇清和及黃榮吉之過失行為所造成，依民法第一百八十五條規
    定連帶負損害賠償責任，蘇清和、黃榮吉之過失程度分別為十分之七、十分之三
    ，黃榮吉雖因本件車禍於送醫後不治死亡，但上訴人丙○○係黃榮吉之繼承人，
    對黃榮吉生前所負之連帶賠償責任，上訴人自有承受義務，而判決訴外人蘇清和
    、上訴人（因繼承黃榮吉之債務）對林富永負有共同侵權行為損害賠償責任，應
    連帶賠償二百二十五萬一千九百元及自八十六年十一月十一日起至清償日止之法
    定遲延利息，雖均提起第三審上訴，惟均撤回而確定之事實，業據提出汽車保險
    單、民事判決（均影本）各一紙為證，復為上訴人所不爭執，自可信為真實。
三、按「被保險人因保險人應負保險責任之損失發生，而對於第三人有損失賠償請求
    權者，保險人得於給付賠償金額後，代位行使被保險人對於第三人之請求權」，
    保險法第五十三條第一項定有明文。按保險法第五十三條第一項規定之保險人代
    位權，其行使之對象不以侵權行為之第三人為限，苟被保險人因保險人應負保險
    責任之損失發生，而對於第三人有損失賠償請求權者，保險人即得於給付賠償金
    額後，代位行使被保險人對於第三人之請求權。
（一）被上訴人因本件被保險人蘇清和對於第三人林富永依法應負賠償責任之保險事
      故，且依責任保險契約已於八十七年九月二十二日向林富永賠償二百二十萬七
      千五百三十一元，此有被上訴人提出之林富永領款收據二紙在卷足憑，復為上
      訴人所不爭執，可信為真實。
（二）按連帶債務人中之一人，因清償致他債務人同免責任者，得向他債務人請求償
      還各自分擔之部分，並自免責時起之利息，民法第二百八十一條第一項定有明
      文。本件上訴人及訴外人蘇清和對訴外人林富永因本件車禍事故負有侵權行為
      損害賠償責任，蘇清和、上訴人之被繼承人黃榮吉之過失程度分別為十分之七
      、十分之三，應連帶賠償二百二十五萬一千九百元及自八十六年十一月十一日
      起至清償日止之法定遲延利息，如前所述。則為連帶債務人蘇清和於八十七年
      九月二十二日向林富永清償二百二十萬七千五百三十一元，致上訴人在此範圍
      內同免賠償責任，蘇清和自得向上訴人請求償還上訴人應分擔之部分。又本件
      車禍事故，訴外人蘇清和之過失程度為十分之七，上訴人之被繼承人黃榮吉之
      過失程度為十分之三，為上揭台灣高等法院高雄分院八十六年度上字第四五二
      號確定判決所明確認定，故蘇清和得向上訴人請求償還應分擔之部分，即六十
      六萬二千二百五十九元。【220753 x 3/10 = 662259（元以下四捨五入）】。
（三）又被上訴人既已給付保險金予訴外人林富永，被保險人蘇清和又因被上訴人之
      給付而對上訴人取得民法第二百八十一條第一項之求償權，揆諸前揭保險代位
      權之規定，被上訴人主張依保險法第五十三條第一項規定，代位行使蘇清和對
      上訴人之請求權，請求上訴人給付六十六萬二千二百五十九元，為有理由。
四、按和解之本質，究為創設，抑為認定，應依和解契約之內容定之：當事人以他種
    之法律關係或以單純無因性之債務約束等，替代原有之法律關係時，屬於創設；
    ，否則，以原來明確之法律關係為基礎而成立和解時，則屬認定（見七十七年十
    一月一日七十七年度第十九次民事庭會議決議(一)）。
    本件被上訴人與訴外人林富永、蘇清和，在八十七年六月二十二日台灣高等法院
    高雄分院為八十六年度上字第四五三號民事判決後之八十七年九月五日成立和解
    ，約定：「一乙方（即蘇清和）願給付甲方（即林富永）新台幣二百二十五萬元
    ，丙方（即被上訴人）願承擔其中二百二十萬七千五百三十一元（預定於八十七
    年九月二十一日給付），其餘四萬二千四百六十九元由乙方（蘇清和）給付現金
    之，甲方於前程所收乙方背書之二百二十五萬元支票於收丙方款項後交還。二甲
    方拋棄其餘之請求，包括利息、執行費用，並撤回第三審之上訴（乙方部分）。
    三乙方願撤回對甲方第三審之上訴。：：」有和解書一份在卷可按（見原審補費
    卷第二四頁）。由被上訴人之參與其被保險人蘇清和與被害人林富永之和解，並
    同意「願承擔其中二百二十萬七千五百三十一元」，顯示被上訴人係以其為保險
    人之身分，參與和解契約。又由和解條件二「甲方：：撤回第三審之上訴（乙方
    部分）」、三「乙方願撤回對甲方第三審之上訴」之內容，及其後訴外人林富永
    、蘇清和旋於同月二十八日撤回對前開台灣高等法院高雄分院為八十六年度上字
    第四五三號民事判決之第三審上訴，有撤回第三審上訴狀在另卷可稽（見最高法
    院八十七年度台他字第六七號卷第四五至四八頁）。且判決所命給付金額「二百
    二十五萬一千九百元」及法定遲延利息，與和解金額「二百二十五萬元」與接近
    ，且另條款約定「三甲方拋棄其餘之請求，包括利息、執行費用，：：」。堪可
    認定該和解，係以原來法院所判決給付侵權行為損害賠償之明確之法律關係為基
    礎而成立之和解，應認僅有認定之效力。並非因和解而創設之新法律關係，上訴
    人以被上訴人之被保險人係依和解契約賠付，不得再依共同侵權行為連帶賠償之
    內部分擔責任請求，自無可採。
五、上訴人另辯稱：伊與訴外人林富永已成立和解，而獲免除債務，被上訴人不得再
    代位請求云云。經查上訴人主張伊與訴外人林富永於八十七年十月十九日成立和
    解書，固據提出和解書影本在卷可稽（見原審卷第二六頁），而可信為真實。惟
    保險人之代位權係於給付賠償金額後當然發生，被上訴人於八十七年九月二十二
    日已向林富永給付，此有領款收據在卷足憑。自斯時起，林富永對蘇清和、上訴
    人之債權，在二百二十萬元七千五百三十一元之範圍內，因清償而消滅；被上訴
    人並得代位行使蘇清和對上訴人之請求權。況由上訴人所提出之和解書：「當事
    人林富永（下稱甲方）、丙○○（下稱乙方）為台灣高等法院高雄分院八十六年
    度上字第四五三號損害賠償事件成立和解其條件如左：一甲方已與蘇清和和解並
    受清償，故願拋棄對乙方請求損害賠償及假執行之聲請，並撤回對乙方第三審之
    上訴、二乙方願撤回對甲方第三審之上訴：：」（見原審卷第二六頁）之內容，
    可知，訴外人林富永之拋棄對上訴人之損害賠償，係因「已獲蘇清和清償」之故
    ，故和解書所謂「願拋棄對乙方請求損害賠償」，僅在拋棄已受清償之外之賠償
    請求。故訴外人林富永於八十七年十月十九日對上訴人為免除時，林富永僅在就
    二百二十五萬元範圍外部分（且其餘部分林富永之債權已因清償而消滅，亦無免
    除之處分權），對被上訴人取得之代位權並無影響，上訴人執此抗辯並無理由。
六、從而，被上訴人依保險法第五十三條第一項規定，請求上訴人應給付六十六萬二
    千二百五十九元及自起訴狀繕本送達翌日即八十八年七月二十四日起至清償日止
    ，按週年利率百分之五計算之遲延利息，於法即無不合，應予准許。是則原審判
    命上訴人如數給付，並依聲請諭知假執行之擔保金額，於法並無不合，上訴意旨
    指摘原判決不當，求予廢棄改判，為無理由，應駁回其上訴。
七、末按被上訴人依債權讓與之法律關係請求，及兩造其餘攻擊防禦方法並所提出之
    證據資料，經審酌後，均不影響判決之最後結果，故不逐一論述，附此敘明。
八、據上論結，本件上訴為無理由，依民事訴訟法第四百四十九條第一項、第七十八
    條，判決如主文。
中      華      民      國    八十九    年      一      月      十一    日
                                    臺灣高等法院臺南分院民事第三庭
~B1審判長法官  林    輝    雄
~B2      法官  曾    平    杉
~B3      法官  丁    振    昌
右為正本係照原本作成。
不得上訴。
中      華      民      國    八十九    年      一      月      十三    日
~B法院書記官  黃    惠    美


司法院資訊處製作；財團法人民間司法改革基金會備份。
